【裁判字號】    89,訴,123
【裁判日期】    890229
【裁判案由】    塗銷所有權移轉登記等
【裁判全文】
臺灣臺中地方法院民事判決      八十九年度訴字第一二三號
    原      告  聯邦商業銀行股份有限公司
    法定代理人  乙○○
    訴訟代理人  甲○○
    被      告  丙○○
右當事人間請求塗銷所有權移轉登記事件，本院判決如左：
    主      文
原告之訴駁回。
訴訟費用由原告負擔。
    事      實
甲、原告方面：
  一、聲明：被告應將坐落台中市○○區○○街二四一號（下稱系爭不動產），登記日期為
      民國八十七年十二月二十三日，詳如附表所列之不動產所為之所有權移轉登記塗銷並
      回復原狀。
  二、陳述：
  （一）被告之妻訴外人陳淑華（即借款人）等於八十七年八月二十四日向原告借款新台幣
        （下同）五百萬元及一百萬元，合計共六百萬元，惟陳淑華自八十七年十一月起即
        不正常繳息迄今，經原告訴追，於民國八十八年十二月十六日鈞院依八十八年度民
        執子字第二四五四０號執行查封擔保品。
  （二）訴外人陳淑華因向原告借款逾期未清償，已將原在其名下之系爭不動產無償贈與被
        告，致有損害原告之求償權，其行為顯有脫產意圖，原告自得撤銷有害於債權人債
        權之無償行為，並訴請塗銷被告之所有權移轉登記及回復原狀。又原告另請求假處
        分被告名下之系爭不動產，亦經鈞院八十八年度裁全六字第六０六五號民事裁定及
        八十八年民執全字第四０三五號假處分強制執行在案。
  （三）對被告抗辯之陳述：訴外人陳淑華自八十七年十一月即繳息不正常，而系爭不動產
        是八十七年十二月二十三日才移轉登記給被告，顯係脫產行為。被告對系爭不動產
        之貸款銀行繳息仍屬正常，卻對原告繳息不正常，任原告拍賣擔保品，有損原告債
        權。又系爭不動產之市價，經原告查詢力霸房屋，依附近地區房價估計，應有八百
        七十六萬元，扣除貸款五百七十萬元後，尚餘三百０六萬元，可供原告追償。
  三、證據：提出陳淑華借據影本二紙、台灣台中地方法院民執子字第二四五四０號、台灣
      台中地方法院裁全六字第六０六五號、台灣台中地方法院民執全六字第四０三五號、
      被告戶籍謄本、土地及建物登記簿謄本、授信攤還及收息記錄查詢單、力霸房屋網路
      成交行情查詢單各一紙。
乙、被告方面：
  一、聲明：如主文所示。
  二、陳述：
  （一）系爭不動產是八十二年七月間被告夫妻共同購買的，登記在太太陳淑華名下。八十
        七年八月間買東興路三段三０九號的房子（為三人共有），是向原告貸款六百萬元
        ，自備款一百多萬元買的，也登記在太太名下，所以太太名下已有兩棟房子，故於
        八十七年十二月二十三日把系爭不動產移轉登記給被告，距離八月購屋只有三個月
        ，房價不可能跌到六百萬元以下，所以不會損害原告之債權。
  （二）系爭不動產向五信漢口分社貸款五百七十萬元，六、七年來因房價下跌，現在經鑑
        價只能賣五百二十一萬元多，還五信的貸款還不夠，所以移轉登記到被告名下不可
        能損害原告債權，被告亦無損害債權之意圖。上揭二處不動產中，因系爭不動產為
        單獨所有，所以被告才繼續繳款。
  三、證據：提出存摺影本、鑑定報告書各一份。
    理      由
一、本件原告起訴主張：訴外人陳淑華向原告借款共六百萬元，於八十七年十一月即繳息不
    正常，原告因而聲請查封擔保品，詎陳淑華竟將其所有之系爭不動產，無償贈與其夫即
    被告，並於八十七年十二月二十三日完成所有權移轉登記，其行為顯係脫產，而意圖損
    害原告債權，是原告依債權人之撤銷權之法律關係，訴請被告塗銷系爭不動產之所有權
    移轉登記。被告則以：將系爭不動產移轉登記到被告名下，距原告貸款給陳淑華才三個
    月，貸款所買的房屋之市價不可能下跌，且系爭不動產經鑑價只能賣五百二十一萬元多
    ，還貸款還不夠，所以被告並無損害原告債權之意圖等語，資為抗辯。
二、查原告主張塗銷系爭不動產之所有權移轉登記，係以其移轉行為為債務人之無償行為，
    且損害原告之債權為由，惟按塗銷所有權移轉登記，須被損害債權之債權人，於聲請法
    院撤銷該無償行為後，因無償之贈與契約已溯及既往而無效，債務人與其無償行為之相
    對人間之物權行為及移轉登記，成為無法律上原因之行為，債務人自得主張不當得利利
    益返還請求權，從而，債權人於法院撤銷無償行為後，始得依代位權代位債務人，向為
    無償行為之相對人主張塗銷所有權移轉登記。
三、復按民法第二百四十四條所規定債權人撤銷權之行使方法，與一般撤銷權不同，一般撤
    梢權僅依一方之意思表示為之為已足，而民法第二百四十四條所規定之撤銷權，則必須
    聲請法院撤銷之，因此在學說上稱之為撤銷訴權。撤銷訴權雖亦為實體法上之權利而非
    訴訟法上之權利，然倘非以訴之方法行使，即不生撤銷之效力，在未生撤銷之效力以前
    ，債務人之處分行為尚非當然無效，從而亦不能因債務人之處分具有撤銷之原因，即謂
    已登記與第三人之權利當然應予塗銷。最高法院五十六年度台上字第十九號判例著有明
    文，最高法院五十四年度台上字第九七五號判例亦同其意旨。又按民法第二百四十四條
    規定之因詐害行為所得行使之撤銷權，係屬一種撤銷訴權，非先經債權人訴求撤銷債務
    人與第三人間之有償或無償行為，尚不得逕行塗銷其所有權移轉登記。最高法院五十六
    年度台上字第三四七號判例亦著有明文。是依上揭說明，原告主張被告就系爭不動產之
    所有權移轉登記損害其債權，直接請求被告塗銷所有權移轉登記，於法不合，為無理由
    ，應予駁回。
四、本件判決事證已臻明確，兩造其餘攻擊防禦及舉證，核與判決結果無影響，爰不另一一
    論述，附此敘明。
五、結論：本件原告之訴為無理由，依民事訴訟法第七十八條判決如主文。
中        華        民        國   八十九   年      二       月    二十九     日
                                臺灣台中地方法院民事第二庭
                                                法      官  周靜秀
右為正本係照原本作成
如對本判決不服應於判決送達後二十日內向本院提出上訴狀
中        華        民        國   八十九   年      二       月    二十九     日
                                                法院書記官


司法院資訊處製作；財團法人民間司法改革基金會備份。
